臺灣彰化地方法院民事判決　96年度訴字第86號
原　　　告　甲○○
被　　　告　乙○○
訴訟代理人　丙○○
上列當事人間請求清償借款事件，本院於民國96年3月12日言詞
辯論終結，判決如下：
    主  文
原告之訴駁回。
訴訟費用新台幣壹萬零參佰伍拾元由原告負擔。
    事實及理由
壹、本件原告起訴時，原係請求被告應給付原告新台幣 (下同)9
    5萬元及自民國94年9月1日起至清償日止按年息百分之5計算
    之遲延利息，嗣原告於96年3月12日擴張利息部分之訴之聲
    明為被告應自93年2月19日起至清償日止按年息百分之5計算
    之遲延利息，因原告請求之基礎事實同一，且核與民事訴訟
    法第255條第1項第2、3款規定相符，應予准許，核先敘明。
貳、原告起訴主張：
  一、被告之妻子丙○○與原告之前妻黃千芬係同胞姐妹，87
      年3月被告因向銀行貸款及子女私立學校學費昂貴，被告
      之妻丙○○乃向原告及原告之前妻黃千芬欲借款95萬元，
      原告夫妻乃將共有之台南房子出賣，於87年3月24日匯款
      給被告45萬元，保證人為丙○○。87年8月15日再匯50萬
      元給被告，被告並開立借據二張，50萬元之借據上記載94
      年8月31日到期，45萬元之借據上記載94年3月24日到期。
      現上述2筆借款到期，已逾1年多，原告於94年11月22日發
      存證信函通知被告還款，被告仍不理睬。為此依消費借貸
      之法律關係提起本訴，並聲明：被告應給付原告95萬元及
      自93年2月19日起至清償日止按年息百分之5計算之遲延利
      息。
  二、原告之前妻黃千芬已於93年2月19日死亡，原告與黃千芬
      只有一個養子即沈盈樹，沒有其他子女，原告與沈盈樹已
      於93年間終止收養關係，有台灣台南地方法院93年6月7日
      93年度親字第33號家事判決及確定證明可稽。系爭95萬中
      有一半的錢為原告所有。原告否認有贈與45萬元予被告。
      原告否認有偽造45萬元之借據，因丙○○在審理時已承認
      45萬元之借據為其所寫，可證明該45萬元之借據為真實，
      至45萬元之借據上有黃千芬之印章，顏色會不同係因印泥
      不同，45萬元之匯款單影本中88年部分應是被告所偽造。
      系爭95萬中有一半的錢 (47.5萬元)為原告所有，故其中
      一半原告依債權人之地位提起本訴。另47.5萬元，原告係
      依繼承之法律關係向被告請求。
  三、丙○○於87年3月向黃千芬借款，同年9月原告問黃千芬被
      告有無書寫借據，黃千芬始向被告索取借據，故2張借據
      都是87年9月17日立據。
參、被告則以：
  一、被告確有向黃千芬借50萬元，並由被告配偶丙○○為保證
      人，而由丙○○書寫50萬元之借據予黃千芬，被告亦於87
      年8月31日收到50萬元之匯款，是被告與黃千芬間確有借
      貸關係存在。惟原告與被告間並無借貸關存在，因原告提
      出之50萬元借據中，關於數點均遭原告變造及修改：「
      甲○○姐夫」等語係事後增加之詞。「期限七年。(自
      87 年9月1日至94年8月31日)」原來內容應為「期限一年
      。( 自87年9月1日至88年8月31日)」，且其上修改用印非
      被告或被告配偶之印文。最後押署日期原本有被告配偶
      修改「華」字後用印蓋章，現竟消失不見。又原告所提出
      之匯款單影本上，不論係「黃千芬、甲○○共匯」為真正
      ，或黃千芬匯款後，原告又違法變造加增「甲○○共匯」
      字詞，均不足以證明兩造有借貸關係，故原告與被告間並
      無借貸關存在。借據為被告配偶丙○○寫一寫後寄給原告
      ，不是當場開立予原告，故黃千芬不可能在上面蓋章。
  二、被告不否認有收到45萬元之匯款，惟該匯款係黃千芬贈與
      給被告。被告否認有寫45萬元之借據，原告所提45萬元借
      據原本上面被告及被告配偶之簽名及蓋章看起來為真正，
      除塗改部分之字跡外，其餘之字跡亦是丙○○之字跡，但
      是匯款在88年，怎麼可能在87年就寫借據，故45萬元之借
      據原本為原告所偽造。又原告在45萬元之匯款單上變造如
      下：增加受款人電話。將受款人電話修改。將印證
      欄處經辦第1行88/03/24修改為87/03/24日。被告否認有
      偽造45萬元之匯款單影本。
  三、被告不爭執黃千芬已於93年2月19日死亡，原告與黃千芬
      只有一個養子即沈盈樹，沒有其他子女，原告與沈盈樹已
      於93年間終止收養關係，惟原告是在黃千芬死亡後才和沈
      盈樹終止收養關係。又原告以被告和黃千芬間之借貸關係
      提起本訴，為當事人不適格，被告要還錢，也是還給原告
      及沈盈樹。又原告主張95萬元裡有一半是原告的錢，此為
      原告個人之主張，被告亦不知是真是假。
肆、兩造不爭執之事項：
  一、被告確有向黃千芬借50萬元，並由被告配偶丙○○為保證
      人，而由丙○○書寫50萬元之借據予黃千芬，被告亦於87
      年8月31日收到50萬元之匯款，被告與黃千芬間確有借貸
      關係存在。
  二、被告有收到45萬元。
  三、黃千芬已於93年2月19日死亡，原告與黃千芬只有一個養
      子即沈盈樹，沒有其他子女，原告與沈盈樹已於93年間終
      止收養關係。
伍、兩造爭執之事項：
  一、原告與被告間有無借貸關係？
  二、被告收受45萬元部分係贈與或借貸？
  三、原告起訴是否當事人適格？
陸、得心證之理由：
  一、原告主張兩造間有借貸關係存在，為被告所否認。按事人
      主張有利於己之事實者，就其事實有舉證之責任，民事訴
      訟法第277條前段定有明文。原告主張兩造間有借貸關係
      存在，此乃對原告有利之主張，自應由原告負舉證之責。
      經查：
    (一)就50萬元部分，原告固據提出匯款單原本及50萬元之借據
      影本為證，被告亦不否認有收到50萬元及開立50萬元之借
      據，惟主張借據影本中關於「甲○○姐夫」係原告事後所
      加註。查原告所提出之50萬元匯款單原本中固記載「黃千
      芬與甲○○共匯」，惟一般匯款單僅能證明由誰匯錢給誰
      ，並不能直接證明借貸之直接當事人為何人，故從原告提
      出之50萬元匯款單原本，並不足以證明原告為本件50萬元
      之貸與人，自應回歸當事人所訂立之契約為主。又依原告
      所提出之50萬元借據影本，其內容為「茲向黃千芬甲○○
      姐夫無息借款新台幣伍拾萬元正，期限七年。(自八十七
      年九月一日至九十四年八月三十一日止)。到期償還本金
      伍拾萬元正。恐口無憑，立此為據。借款人乙○○。保證
      人丙○○。中華民國八十七年九月十七日」，而被告抗辯
      50 萬元借據中，關於數點均遭原告變造及修改：「甲○○姐夫」係事後增加之詞。「期限七年。(自八十七
      年九月一日至九十四年八月三十一日)」原來內容應為「
      期限一年。(自八十七年九月一日至八十八年八月三十一
      日)」，且其上修改用印非被告或被告配偶之印文。最
      後押署日期原本有被告配偶修改「華」字後用印蓋章，現
      竟消失不見。由於系爭50萬元之借據，原告並未提出原本
      供本院審酌，又查，「甲○○姐夫」幾字加註在「黃千芬
      大姐」與「借據」等字間，字體間略顯擁擠且上下不對齊
      ，對照原告所提出之45萬元借據正本，50萬元之借據及45
      萬元之借據均為87年9月17日所書立，惟45萬元之借據正
      本上竟僅有寫「茲向黃千芬無息借款新台幣肆拾伍萬元正
      」，若系爭45萬元及50萬元之借據均為同一天由丙○○所
      書寫，且兩張借據之內容大同小異，實無一張借據寫「茲
      向黃千芬無息借款新台幣肆拾伍萬元正」，另一張則書寫
      「茲向黃千芬甲○○姐夫無息借款新台幣肆拾伍萬元正」
      之理。此外，上開45萬元之借據正本上「期限七年」之【
      七】字有用修正液塗改之跡，而期限 (八十七年八月二十
      六日至九十四年八月二十五日止)之【八】月字遭塗改為
      【三】，【四】年部分有用修正液塗改之跡，下方【八】
      月部分亦塗改為【三】，【五】字部分亦有塗改之跡，筆
      色亦不同，且此部分之塗改係蓋黃千芬之印章，惟中華民
      國之【華】字塗改時則蓋丙○○之印章。又被告辯稱借據
      為丙○○寫一寫後寄給原告，不是當場開立予原告乙節，
      為原告所不爭執，則黃千芬豈可能在借據上面塗改蓋章？
      故顯有變造之嫌。而同樣地在系爭50萬元之借據影本上，
      日期九十四年部分亦有塗改蓋章之跡，故被告抗辯系爭
      50萬元借據上之「甲○○姐夫」幾字為原告事後所加註
      ，尚非無據。「甲○○姐夫」幾字既為原告事後所加註，
      則當初被告顯係僅向黃千芬借款，故原告主張其為系爭
      50萬元之貸與人顯然無據，被告辯稱借貸關係僅存在黃
      千芬與被告間應可採信。原告雖又主張所出賣之房子是
      原告與黃千芬所有，匯給被告之95萬元中有一半的錢是
      原告所有云云，惟查，即便原告此部分主張為真，惟僅
      能證明黃千芬之資金來源有一半係來自於原告，其僅屬
      原告與黃千芬間之借貸關係，並不能直接證明原告與被
      告間有借貸關係。
   (二) 就45萬元部分，被告亦不否認有收到45萬元之匯款，惟抗
      辯係贈與關係，而原告主張有借據關係存在則據原告提出
      匯款單影本及45萬元之借據原本為證。查據原告提出之45
      萬元之匯款單影本，匯款人部分固記載「甲○○付25萬，
      黃千芬付20萬」等字，惟匯款單僅能證明由誰匯錢給誰，
      並不能直接證明借貸之直接當事人為何人乙節，已如前述
      ，故從原告提出之45萬元匯款單影本，並不足以證明原告
      為本件45萬元之貸與人，仍應回歸當事人所訂立之契約。
      又依原告提出之45萬元之借據原本，被告雖辯稱匯款在88
      年，怎麼可能在87年就寫借據，故45萬元之借據為原告所
      偽造。然查，被告既不否認原告所提45萬元借據原本上面
      被告及被告配偶之簽名及蓋章為真正，除塗改部分之字跡
      外，其餘之字跡亦是丙○○之字跡，且被告亦確實有收到
      45萬元，又被告抗辯其在50萬元借據之最後押署日期原本
      有被告配偶修改「華」字後用印蓋章，現竟消失不見，然
      於系爭50萬元之借據影本上並無「華」字之塗改痕跡，反
      於系爭45萬元之借據原本上，確實於「華」部分有塗改之
      跡，並由丙○○蓋章，故被告亦可能將45萬元之借據誤認
      為係50萬元之借據，益徵該45萬元之借據原本確實為被告
      所出具。至被告雖辯稱88年才匯款怎可能87年寫借據，惟
      查45萬元之匯款時間，原告主張於87年所匯，被告則抗辯
      88年間所匯，兩造並各自提出45萬元之匯款單影本為證，
      由於兩造提出的均為匯款單影本，二份匯款單影本之日期
      一為87年，一為88年，故系爭45萬元之借款究否為88年所
      匯已非無疑，且被告既不否認45萬元借據之簽名蓋章為真
      正，則其何時匯款，顯與借據之真正與否無涉，故被告此
      部分辯解尚不足採。系爭45萬元之借據原本既為被告所出
      具，則被告辯稱45萬元為贈與關係云云，尚無足採。又系
      爭45萬元之借據原本上係記載「茲向黃千芬無息借款新台
      幣肆拾伍萬元正，期限七年....... 借款人乙○○。保證
      人丙○○。中華民國八十七年九月十七日」，顯見借貸關
      係存在於被告與黃千芬間，原告主張其亦為45萬元之貸與
      人，與被告間有借貸關係云云，自難採信。
  二、原告雖又主張就95萬元之其中一半，另依繼承之法律關係
      向被告請求，被告則辯稱原告是在黃千芬死亡後才和沈盈
      樹終止收養關係，原告當事人不適格，被告要還錢，也是
      還給原告及沈盈樹等語。按繼承人自繼承開始時，除本法
      另有規定外，承受被繼承人財產上之一切權利、義務。但
      權利、義務專屬於被繼承人本身者，不在此限。繼承人有
      數人時，在分割遺產前，各繼承人對於遺產全部為公同共
      有，民法第1148條、第1151條分別定明文。又按當事人適
      格為訴權存在之要件，且屬法院應依職權調查之事項。又
      以公同共有之財產為訴訟標的之訴訟，依民法第828條第2
      項規定，應得公同共有人全體之同意始得為之。若無事實
      上無法得全體公同共有人同意之除外情形，而未得全體公
      同共有人同意逕行起訴者，自難謂其當事人適格要件無欠
      缺，最高法院88年度台上字第1486號判決要旨可資參照。
      經查，黃千芬已於93年2月19日死亡，原告與黃千芬只有
      一個養子即沈盈樹，沒有其他子女，原告與沈盈樹已於93
      年7月19日終止收養關係等情，為兩造所不爭執，且有台
      灣台南地方法院93年6月7日93年度親字第33號家事判決及
      確定證明可稽。又按依修正前民法親屬編規定，養父母之
      一方死亡後，養子女已不能與已故之養親終止收養關係，
      故養子女雖可與仍生存之養親終止收養關係，然其終止收
      養關係之效力，並不及於已故之養親 (最高法院82年度台
      上字第2227號裁判要旨可資參照)。查沈盈樹原本為原告
      與黃千芬之養子，於黃千芬死亡後，才由原告個人與沈盈
      樹終止收養關係，故原告個人與沈盈樹終止收養關係之效
      力並不及於黃千芬，黃千芬與沈盈樹間親子關係仍存在，
      故黃千芬死亡後，其遺產應由原告及沈盈樹繼承，在未分
      割遺產前，黃千芬之遺產屬原告及沈盈樹公同共有。故原
      告主張基於繼承黃千芬之借款債權提起本訴，除有事實上
      無法得全體公同共有人同意之除外情形，自應由原告及沈
      盈樹共同起訴，當事人適格始無欠缺，然原告僅基於個人
      名義提起本訴，自屬當事人不適格。綜上所述，原告既非
      本件借款之貸與人，又依繼承之法律關係提起本訴，於當
      事人部分亦為不適格，故原告提起本訴為無理由，自應予
      駁回。
  三、因本案事證已臻明確，兩造其餘主張陳述及所提之證據，
      均與本院其餘判斷無違，毋庸再予審酌，附此敘明。
柒、訴訟費用負擔之依據：民事訴訟法第78條。
中　　華　　民　　國　　96　　年　　3　　月　　26　　日
                  民事第二庭    法　官　詹秀錦
以上正本係照原本作成。
如對判決上訴，應於判決送達後20日內向本院提出上訴狀（須附
繕本）。
中　　華　　民　　國　　96　　年　　3 　　月　　26　　日
                      　　　    書記官　陳秀香
